【裁判字號】    97,易,852
【裁判日期】    970408
【裁判案由】    傷害
【裁判全文】
臺灣臺中地方法院刑事判決               97年度易字第852號
公  訴  人  臺灣臺中地方法院檢察署檢察官
被      告  甲○○
選任辯護人  楊玉珍  律師
上列被告因傷害案件，經檢察官提起公訴（97年度偵字第527 號
），本院判決如下：
    主    文
甲○○傷害人之身體，處拘役拾日，如易科罰金，以新臺幣壹仟
元折算壹日。
    事    實
一、甲○○為乙○○之大嫂，彼等間具有家庭暴力防治法第3 條
    第4 款之家庭成員關係。緣甲○○與趙國勛結婚後，與乙○
    ○等家人相處不睦，甲○○因而返回娘家居住，事後因思念
    其幼子趙威凱欲至夫家探望，而偕同父母親、姊夫、姊姊及
    乙○○之堂姊趙玟玲等人，於民國96年5 月11日晚上10時許
    ，至乙○○位於臺中市西屯區○○○○街50號1樓之5住處探
    視趙威凱，由趙玟玲按門鈴後，乙○○聞訊前來開門，甲○
    ○等人表示欲探視趙威凱，乙○○即與甲○○發生口角，並
    以手指著甲○○辱罵，甲○○不甘受辱即以手撥開之，並基
    於傷害人之身體之犯意，與乙○○發生拉扯，使乙○○受有
    2×1公分顏面擦傷、雙側手腕瘀傷之傷害。（而甲○○亦因
    乙○○之拉扯，而受有右前臂挫擦傷4×0.2公分之傷害，乙
    ○○所涉傷害案件，業經本院97年度易字第156 號判決在案
    ）。
二、案經乙○○訴由臺灣臺中地方法院檢察署檢察官偵查起訴。
    理    由
壹、程序部分：
  (一)按被告以外之人於審判外向法官所為之陳述，得為證據，刑
    事訴訟法第159 條之1第1項定有明文。立法理由係認被告以
    外之人（包括證人、鑑定人、告訴人、被害人及共同被告等
    ）之陳述係在法官面前為之，因其任意陳述之信用性已受確
    定保障之情況下所為，自得作為證據。不問係其他刑事案件
    之羈押訊問期日、勘驗期日、準備程序期日、審理期日或民
    事事件、行政訴訟程序，凡係在普通法院法官（軍事法官、
    外國法官不與之）面前所為之陳述，均具有證據能力。本件
    證人趙淑玲、吳宗明於本院97年度易字第156 號案件審理中
    向法官所為之證述，在其等任意陳述之信用性無疑之情況下
    ，其證述依法自具有證據能力。
  (二)按被告以外之人於偵查中向檢察官所為陳述，除顯有不可信
    之情況者外，得為證據，同法第159 條之1第2項定有明文。
    偵查中對被告以外之人（包括證人、鑑定人、告訴人、被害
    人及共同被告等）所為之偵查筆錄，或被告以外之人向檢察
    官所提之書面陳述，性質上均屬傳聞證據。惟現階段刑事訴
    訟法規定檢察官代表國家偵查犯罪、實施公訴，依法其有訊
    問被告、證人及鑑定人之權，證人、鑑定人且須具結，而實
    務運作時，檢察官偵查中向被告以外之人所取得之陳述，原
    則上均能遵守法律規定，不致違法取供，其可信度極高，職
    是，被告以外之人前於偵查中已具結而為證述，除反對該項
    供述得具有證據能力之一方，已釋明「顯有不可信之情況」
    之理由外，不宜以該證人未能於審判中接受他造之反對詰問
    為由，即遽指該證人於偵查中之陳述不具證據能力。本件證
    人乙○○、趙玟玲於檢察官偵查中所為之陳述，未曾提及檢
    察官在偵查時有不法取供之情形，且被告及辯護人亦未釋明
    上開供述有顯不可信之情況，依上說明，其2 人於偵查中之
    證言自均具有證據能力。
  (三)卷附中國醫藥大學附設醫院之診斷證明書（見96年度他字第
    2960號卷第4頁），係屬刑事訴訟法第159條之4第2款所稱從
    事業務之人於業務上或通常業務過程所須製作之紀錄文書、
    證明書，查無任何顯不可信之情況，自應認得為證據，而有
    證據能力。
貳、實體部分：
一、訊據被告甲○○固坦承於前揭時、地因探視小孩而與告訴人
    乙○○發生爭吵等事實不諱，惟矢口否認有何傷害乙○○之
    犯行，辯稱：當天伊與父母一起回去看小孩，告訴人以手指
    著伊辱罵，伊只是將告訴人的手撥開，告訴人即抓伊頭髮及
    手臂，事後由父母將其2 人拉開，伊並未與告訴人發生拉扯
    ，不知道告訴人身上的傷從何而來等語。經查：
  (一)上揭犯罪事實，業據證人即告訴人乙○○於檢察官偵訊時證
    述綦詳。核與證人即告訴人之堂姊趙玟玲於檢察官偵訊時證
    稱：「96年5 月11日22時30分許，伊陪同被告甲○○及被告
    之父母親到伊嬸嬸（指告訴人之母林玉雪）家，欲詢問探視
    小孩問題，當時伊站在客廳，被告沒有進門（進入屋內），
    只有被告父母親進入（屋內）與告訴人乙○○母親講話，雙
    方聊到探視小孩問題時有點不愉快，被告突然進來，告訴人
    當時站在伊的右方，被告從伊左方門口進入，被告與告訴人
    2 人互相有拉扯，之後雙方父母有來阻撓，被告（亦）有拉
    扯到伊嬸嬸，當時情況很亂，只（見）告訴人臉部、手有受
    傷，至於何人先動手，伊不清楚，但被告有先拉告訴人的手
    」等情節大致相符（96年度他字第2960號卷第38頁）。嗣證
    人趙玟玲於本院97年度易字第156 號案件審理中，經傳訊到
    庭時仍證稱：「當時由伊按乙○○家的門鈴，乙○○前來開
    門，伊先進門後，甲○○、甲○○的父母親向乙○○、林玉
    雪說要看小孩子，講到不高興時起爭執，甲○○與乙○○有
    拉扯，拉扯時很亂，伊看不清楚他們怎麼拉扯的過程，一開
    始拉扯時雙方的父母就有來拉開。當時很亂，乙○○、甲○
    ○都有互相拉扯到對方。當時林玉雪、乙○○都有受傷，甲
    ○○暈倒送往醫院等語（見本院97年度易字第156 號卷第64
    頁至第66頁）。
  (二)雖證人即被告甲○○之父親吳明宗於本院97年度易字第156
    號案件審理時證稱：甲○○叫伊陪她去看小孩，為了避免發
    生不必要的事情，伊叫乙○○的堂姊（即趙玟玲）陪同我們
    ，我們約趙玟玲到門口會合，趙玟玲帶我們進去，伊沒有看
    到是誰開門，伊沒有注意到底是誰先進門，我們一起進去後
    ，伊與林玉雪在客廳沙發講話，甲○○站在我們夫妻的後面
    ，乙○○看到甲○○就罵他是神經、瘋子，小孩不要給你看
    ，用手比著甲○○的額頭，甲○○用手把它撥開，乙○○用
    一手拉住甲○○的頭髮，一手拉住甲○○的手，林玉雪看到
    把乙○○拉開，伊把甲○○拉開，伊想要報警，他們就先報
    警，警察說他們不想來處理家務事，他們只有問乙○○及林
    玉雪，都沒有問我們，後來伊把甲○○送去醫院。乙○○用
    手拉扯甲○○的頭髮，另外一手拉甲○○的手臂，可能是這
    樣讓甲○○的手臂受傷等語（見本院97年度易字第156 號卷
    第68頁至第70頁）。惟查，證人吳明宗為被告之父親，彼等
    間具有父女關係，且與告訴人相處不睦，自難期待其據實陳
    述，換言之，證人吳明宗證稱僅告訴人對被告拉扯，惟被告
    並未對告訴人拉扯之情節，應係刻意迴護被告之詞，尚難採
    為有利於被告認定之憑據。另被告於本院審理時已不諱言，
    當初係因擔心告訴人及其母親刁難伊前去探視小孩，所以才
    找證人趙玟玲一起陪同前往等語，顯見證人趙玟玲應係被告
    值得信賴之人。從而此部分之事實，自以證人趙玟玲之證詞
    較為公允而可信。
二、又按正當防衛必須對於現在不法之侵害始得為之，侵害業已
    過去，或無從分別何方為不法侵害之互毆行為，均不得主張
    防衛權，而衡之一般社會經驗法則，互毆係屬多數動作構成
    單純一罪而互為攻擊之傷害行為，縱令一方先行出手，而還
    擊之一方在客觀上茍非單純對於現在不法之侵害為必要排除
    之反搫行為，因其本即有傷害之犯意存在，則對其互為攻擊
    之還手反擊行為，自無主張防衛權之餘地，最高法院30年上
    字第1040號判例及最高法院92年度台上字第3039號裁判參照
    。本件依證人趙玟玲之證述，雙方既有互相拉扯之互毆行為
    ，且告訴人確實因而受有2×1公分顏面擦傷、雙側手腕瘀傷
    之傷害，亦有中國醫藥大學附設醫院96年5 月12日出具之診
    斷證明書1紙及照片5張（本院97年度易字第156號卷第35-37
    頁）在卷可按，足見被告為探視其子，因而返回夫家而與告
    訴人發生口角及肢體衝突，雙方因而互相拉扯，致互為受傷
    等情，灼然甚明。是被告辯稱：伊並未傷害告訴人云云，顯
    係卸責之詞，不足採信。本件事證明確，被告犯行已堪認定
    。
三、至告訴人所提出由中國醫藥大學附設醫院於96年5 月16日出
    具之另紙診斷證明書（96年度他字第2960號卷第5 頁），固
    記載告訴人尚受有左耳聽損並耳鳴之傷害，惟該診斷證明書
    就診之時間為96年11月16日，距案發當時已5 日，且檢察官
    並未認定該傷害與本案有關，自難認定係被告拉扯所造成，
    併此敘明。
四、查被告係告訴人之大嫂，彼等間具有家庭暴力防治法第3 條
    第4 款之家庭成員關係。是核被告所為，係犯家庭暴力防治
    法第2條第1項之家庭暴力罪，惟該法並無刑責之規定，仍應
    論以刑法第277條第1項之普通傷害罪。爰審酌被告與告訴人
    為姑嫂關係，因被告與趙國勛結婚後，與告訴人之家人相處
    不睦，再因探視被告之子趙威凱致生本件傷害案件，另被告
    迄今未與告訴人達成和解，賠償告訴人所受之損失，而告訴
    人所受上述傷勢尚非嚴重，惟被告犯罪後猶飾詞諉過，態度
    不佳，另本件被告與告訴人係互毆傷害等一切情狀，量處如
    主文所示之刑，並諭知易科罰金之折算標準。
據上論斷，應依刑事訴訟法第299 條第1 項前段，刑法第277 條
第1 項、第41條第1 項前段，刑法施行法第1 條之1 第1 項、第
2 項前段，判決如主文。
中    華    民    國    97    年    4     月    8     日
                  刑事第六庭  法  官  高英賓
上正本證明與原本無異。
如不服本判決，應於送達後10日內向本院提出上訴狀（須附繕本
），上訴於臺灣高等法院臺中分院。
上訴書狀如未敘述理由，應於上訴期間屆滿後20日內補提理由書
於本院。
                              書記官  司立文
中    華    民    國    97    年    4     月    8     日
附錄論罪科刑法條
中華民國刑法第277 條
傷害人之身體或健康者，處3年以下有期徒刑、拘役或1千元以下
罰金。
犯前項之罪因而致人於死者，處無期徒刑或7 年以上有期徒刑；
致重傷者，處3 年以上10年以下有期徒刑。


司法院資訊處製作；財團法人民間司法改革基金會備份。
